臺灣板橋地方法院刑事判決　　　　　　　99年度訴字第1813號
公　訴　人　臺灣板橋地方法院檢察署檢察官
被　　　告　孫獻門
上列被告因藏匿人犯等案件，經檢察官提起公訴（99年度偵字第
11310 號），本院判決如下：
    主  文
孫獻門意圖使犯人隱避而頂替，處有期徒刑肆月，如易科罰金，
以銀元佰元即新臺幣玖佰元折算壹日，減為有期徒刑貳月，如
易科罰金，以銀元佰元即新臺幣玖佰元折算壹日。
被訴隱匿他人刑事證據罪部分無罪。
    事  實
一、孫獻門為孫獻忠（已結）之弟，緣孫獻忠於民國93年1 、2
    月間某日，購入可發射子彈而具有殺傷力之改造手槍1 枝（
    含彈匣1 個，係由仿FN廠半自動手槍製造之金屬玩具槍枝，
    換裝土造金屬槍管改造而成之改造手槍）及子彈l 顆（嗣經
    鑑定，認無殺傷力），而未經許可持有之。嗣於93年4 月9
    日，孫獻門與其兄孫獻忠一同欲前往臺北縣土城市（現改制
    為新北市土城區，以下均記載為新北市土城區○○○路○段
    20巷l 弄6 號3 樓之林鈞平住處之前，因孫獻忠未攜帶隨身
    皮包，孫獻忠乃先在臺北縣板橋市（現改制為新北市板橋區
    ，以下均記載為新北市板橋區○○○路某車行將上開改造手
    槍、子彈藏放在孫獻門的黑色手提包內後，兄弟2 人再前往
    林鈞平住處打麻將。當日（93年4 月9 日）晚上11時許，孫
    獻門與孫獻忠兄弟2 人均在林鈞平上開住處屋內時，員警因
    在林鈞平住處的樓下緝獲通緝犯陳銘德，乃帶同陳銘德上3
    樓並在門外敲門，孫獻門見狀竟從後陽台窗戶將其藏放有上
    開改造手槍、子彈之黑色手提包丟往屋外樓下，嗣員警徵得
    屋主林鈞平之同意進入屋內搜索，復又在屋外之1 樓防火巷
    查獲該黑色手提包，並於黑色手提包內起獲上開改造手槍1
    枝（含彈匣1 個，槍枝管制編號：0000000000號）、子彈1
    顆（嗣經鑑定結果認無殺傷力）等物。而孫獻門之兄孫獻忠
    斯時正值假釋期間，孫獻忠惟恐假釋遭撤銷遂央求在場之孫
    獻門為其掩飾，孫獻門乃基於意圖使孫獻忠隱避非法持有槍
    枝犯行之犯意，於93年4 月10日接受臺北市政府警察局士林
    分局員警詢問，及翌日（93年4 月11日）移送臺灣板橋地方
    法院檢察署接受檢察官訊問時，頂替孫獻忠，自承上開改造
    手槍及子彈為其受他人所託而寄藏，以掩飾孫獻忠之犯行。
    嗣孫獻門於臺灣板橋地方法院檢察署檢察官於99年4 月8 日
    訊問時，原供稱「這些槍彈是綽號『豬木』之人交給我的」
    ，嗣始供述「包包內的槍跟子彈是我哥哥孫獻忠放進去的」
    、「因為當時我哥還在假釋期間，所以我哥要我幫忙不要提
    到他」等語，始查知上情。
二、案經臺灣板橋地方法院檢察署檢察官偵查起訴。
    理  由
甲、有罪部分：
一、按被告以外之人於審判外之言詞或書面陳述，除法律有規定
    者外，不得作為證據，刑事訴訟法第159 條第1 項定有明文
    ；又按被告以外之人於審判外之陳述，雖不符刑事訴訟法第
    159 條之1 至159 條之4 之規定，而經當事人於審判程序同
    意作為證據，法院審酌該言詞陳述或書面陳述作成時之情況
    ，認為適當者，亦得為證據，刑事訴訟法第159 條之5 第1
    項亦有明文。查本案所引用被告孫獻門以外之人於審判外之
    陳述（包含書面陳述），雖屬傳聞證據，然被告孫獻門與檢
    察官均同意均有證據能力，本院審酌相關供述證據作成時之
    情況，尚無違法不當及證明力明顯過低之情形，且認為適當
    ，依前開規定，該等供述證據應皆有證據能力。
二、上揭頂替之犯罪事實，業據被告孫獻門於檢察官99年4 月8
    日、99年4 月22日偵訊時、及於本院審理時坦承不諱，核與
    其兄孫獻忠於檢察官99年4 月22日偵訊時、及於本院審理時
    供述之情節相符，並有93年4 月9 日扣押筆錄、扣押物品目
    錄表各1 件、查獲現場照片16張、內政部警政署刑事警察局
    93 年4月20日刑鑑字第0930081072號槍彈鑑定書1 份、臺北
    市政府警察局士林分局93年4 月10日北市警士分刑字第0936
    1506900 號刑事案件移送書1 件、被告孫獻門於93年4 月10
    日在臺北市政府警察局士林分局之警詢筆錄2 份、被告孫獻
    門於93年4 月11日在臺灣板橋地方法院檢察署之偵訊筆錄1
    份、臺北市政府警察局士林分局99年12月22日北市警士分刑
    字第09935545600 號函1 件在卷可稽，事證明確，被告孫獻
    門意圖使孫獻忠隱避非法持有槍枝犯行而頂替之犯罪事實，
    洵堪認定。
三、被告行為後，刑法施行法已於95年6 月14日增訂第1 條之1
    ，並自95年7 月1 日施行，將刑法分則編所定罰金之貨幣單
    位均改為新臺幣，並將罰金數額分別提高為三十倍或三倍；
    惟依被告行為時之法律即罰金罰鍰提高標準條例第1 條前段
    ，業將刑法分則各罪法定刑所定罰金數額提高十倍，再由銀
    元換算為新台幣之結果，刑法分則各罪法定刑所定罰金最高
    數額，與修正後之法律規定仍屬一致，並無不同，對被告而
    言尚無有利或不利之情形，揆諸前揭說明，自不生新舊法比
    較之問題，應依一般法律適用原則，適用裁判時法即刑法施
    行法第1 條之1 第1 項、第2 項前段之規定，而不再適用罰
    金罰鍰提高標準條例第1 條前段（參見臺灣高等法院及其所
    屬法院95年12月刑事法律座談會討論結論意旨）。另刑法第
    33條第5 款關於罰金刑之規定、第41條第1 項關於易科罰金
    折算標準之規定，均已於94年2 月2 日修正公布，並同自95
    年7 月1 日施行。而現行刑法第2 條第1 項規定「行為後法
    律有變更者，適用行為時之法律。但行為後之法律有利於行
    為人者，適用最有利於行為人之法律」，即行為後法律有變
    更者，應為「從舊從輕」之比較，針對刑法修正變更之部分
    ，自應就有利或不利於被告之一切相關情狀，綜其全部罪刑
    之結果而為比較，以定其應適用之法律。查：
  (一)刑法分則編各罪所定罰金之貨幣單位原為銀元，且依修正前
    刑法第33條第5 款規定，罰金刑為一銀元以上，而有關銀元
    與新臺幣之折算標準，訂有「現行法規所定貨幣單位折算新
    臺幣條例」，罰金以一銀元折算三元新臺幣；修正後刑法第
    33條第5 款則將罰金刑提高為新臺幣一千元以上，並以百元
    計算之，經比較前後規定之刑度，應以修正前之規定對被告
    較為有利。
  (二)修正前刑法第41條第1 項前段規定「犯最重本刑為五年以下
    有期徒刑以下之刑之罪，而受六個月以下有期徒刑或拘役之
    宣告，因身體、教育、職業、家庭之關係或其他正當事由，
    執行顯有困難者，得以一元以上三元以下折算一日，易科罰
    金。」，又被告行為時之易科罰金折算標準，罰金罰鍰提高
    標準條例第2 條（現已廢止）規定，就其原定數額提高為一
    百倍折算一日，則本件被告行為時之易科罰金折算標準，最
    高以銀元三百元折算一日，經折算為新臺幣幣值後，為以新
    臺幣九百元折算為一日。而修正後刑法第41條第1 項前段規
    定：「犯最重本刑為五年以下有期徒刑以下之刑之罪，而受
    六個月以下有期徒刑或拘役之宣告者，得以新臺幣一千元、
    二千元或三千元折算一日，易科罰金」，比較修正前後之易
    科罰金折算標準，以修正前之規定較有利於被告。
  (三)經綜合比較新舊法果，應均以舊法（即行為時法）對被告有
    利，自應依刑法第2 條第1 項前段規定，適用行為時之修正
    前刑法第41條第1 項前段、廢止前罰金罰鍰提高標準條例第
    2 條等規定，合先敘明。
四、核被告孫獻門所為，係犯刑法第164 條第2 項之頂替罪。查
    被告孫獻門與孫獻忠為兄弟關係，係二親等之血親，被告孫
    獻門意圖隱避孫獻忠非法持有槍枝之犯行，圖利孫獻忠而犯
    頂替罪，爰依刑法第167 條規定減輕其刑。爰審酌被告孫獻
    門前揭頂替犯行，將會導致國家刑事司法權無法對真正犯人
    有效行使，暨參酌其素行狀況、犯罪動機、手段、目的、所
    生危害及犯罪後態度等一切情狀，量處如主文所示之刑，並
    依修正前刑法第41條第1 項前段與廢止前罰金罰鍰提高標準
    條例第2 條規定，併諭知易科罰金之折算標準。末查被告孫
    獻門犯罪後，中華民國96年罪犯減刑條例業已制定，經總統
    於96年7 月4 日公布，並自同年月16日起生效施行，本件被
    告孫獻門之上開犯罪時間，係在96年4 月24日以前，覆核無
    該條例所列不予減刑之情形，合於減刑條件，爰依該條例第
    2 條第1 項第3 款規定減其宣告刑二分之一，併諭知易科罰
    金之折算標準。
乙、無罪部分：
一、公訴意旨略稱：被告孫獻門於93年4 月9 日與胞兄孫獻忠一
    同前往新北市○○區○○路一段20巷l 弄6 號3 樓林鈞平住
    處，因孫獻忠未攜帶隨身皮包，乃先在新北市○○區○○路
    某車行，將上開槍枝藏放在被告孫獻門之隨身黑色手提包內
    後，復前往林鈞平住處打麻將，於同日23時許，員警據報在
    林鈞平上開住處執行搜索，被告孫獻門竟將藏放有上開槍枝
    及子彈之黑色手提包往樓下丟棄，企圖隱匿關於其兄孫獻忠
    之刑事證據，嗣仍為警在1 樓當場尋獲上開黑色手提包，並
    於黑色手提包內起獲上開改造手槍1 枝、子彈1 顆等物，因
    認被告孫獻門涉犯刑法第165 條之隱匿他人刑事證據罪嫌。
二、按偽造、變造、湮滅或隱匿關係他人刑事被告案件之證據，
    或使用偽造、變造之證據者，處二年以下有期徒刑、拘役或
    五百元以下罰金，刑法第165 條定有明文。而刑法第165 條
    之所謂「刑事被告案件」，指因告訴、告發、自首等情形開
    始偵查以後之案件而言（最高法院24年度總會決議意旨、75
    年台上字第5108號判決意旨可資參照）。
三、經查，被告孫獻門於93年4 月9 日晚上11時許，與其兄孫獻
    忠均在林鈞平位於新北市○○區○○路一段20巷l 弄6 號3
    樓的住處內時，被告孫獻門因聽聞門外有警方人員在敲門，
    其遂在屋主林鈞平開門前，從後陽台窗戶將內裝有上開改造
    手槍、子彈之黑色手提包丟往屋外樓下，嗣員警進入屋內後
    ，復又在屋外之1 樓防火巷查獲該黑色手提包與黑色手提包
    內之上開改造手槍、子彈等情，業據被告孫獻門坦承在卷。
四、又查，臺北市政府警察局士林分局因查緝竊盜通緝犯陳銘德
    ，經向臺灣士林地方法院聲請搜索票，持臺灣士林地方法院
    93年度聲搜字第330 號搜索票前往陳銘德住所（位在新北市
    ○○區○○路10號10樓）執行搜索前，先於新北市○○區○
    ○路一段20巷1 弄6 號前發現陳銘德行蹤，隨即予以逮捕並
    從陳銘德身上起獲海洛因、安非他命等物，陳銘德向員警承
    稱其是從新北市○○區○○路一段20巷1 弄6 號3 樓下樓，
    員警旋即上樓向新北市○○區○○路一段20巷1 弄6 號3 樓
    的屋主林鈞平表明身分後，經林鈞平開門並簽署自願受搜索
    同意書後進入屋內，現場查獲海洛因、安非他命等物，另於
    陽臺後方防火巷查扣1 只黑色手提包，黑色手提包內裝有上
    開改造手槍1 枝、子彈1 顆、注射針筒1 支及MDMA藥丸等物
    ，經警詢問在場之被告孫獻門，被告孫獻門坦承該只黑色手
    提包是警方進入屋內前由其從後陽台窗戶丟下等事實，有臺
    北市政府警察局士林分局99年12月22日北市警士分刑字第09
    935545600 號函、臺灣士林地方法院93年度聲搜字第330 號
    搜索票影本、林鈞平警詢筆錄各1 件，及陳銘德警詢筆錄2
    份在卷可稽。
五、綜合前述，被告孫獻門確有於93年4 月9 日晚上11時許，將
    其兄孫獻忠持有的上開改造手槍（及子彈）從新北市○○區
    ○○路一段20巷l 弄6 號3 樓的後陽台窗戶丟往屋外樓下，
    而孫獻忠也確是犯有修正前槍砲彈藥刀械管制條例第11條第
    4 項之未經許可持有可發射子彈具有殺傷力之槍枝罪（經本
    院於99年12月7 日判處罪刑），但在被告孫獻門將槍枝丟往
    屋外樓下以隱匿孫獻忠之犯罪證據時，孫獻忠所犯之未經許
    可持有可發射子彈具有殺傷力之槍枝罪是否已因告訴、告發
    、自首等情形而開始偵查？自關乎刑法第165 條隱匿他人刑
    事證據罪之成立與否。而查，在被告孫獻門將槍枝丟往屋外
    樓下之際，員警是在新北市○○區○○路一段20巷l 弄6 號
    3 樓的門外敲門，當時員警原本只是為了查緝竊盜通緝犯陳
    銘德，而持臺灣士林地方法院核發之搜索票欲前往陳銘德住
    所執行搜索，因在搜索前先在新北市○○區○○路一段20巷
    1 弄6 號前發現陳銘德行蹤而予以逮捕，且有起獲毒品，復
    因陳銘德向員警承稱其是從新北市○○區○○路一段20巷1
    弄6 號3 樓下樓，員警遂上樓至3 樓，並在門外敲門，顯見
    在被告孫獻門將槍枝丟往屋外樓下之際，孫獻忠所犯之未經
    許可持有可發射子彈具有殺傷力之槍枝罪尚未經警開始偵查
    ，甚為明確。從而，揆諸前述說明，被告孫獻門將槍枝丟往
    屋外樓下之行為，並非偽造、變造、湮滅或隱匿關係他人「
    刑事被告案件」之證據，自不成立刑法第165 條之隱匿他人
    刑事證據罪。此外，復查無其他積極證據足資證明被告孫獻
    門有何公訴人所指之隱匿他人刑事證據犯行，此部分既不能
    證明被告孫獻門犯罪，爰依法諭知無罪之判決。
據上論斷，應依刑事訴訟法第299 條第1 項前段、第301 條第1
項，刑法第2 條第1 項前段、第164 條第2 項、第167 條、修正
前刑法第41條第1 項前段，刑法施行法第1 條之1 條第1 項、第
2 項前段，廢止前罰金罰鍰提高標準條例第2 條，中國民國96年
罪犯減刑條例第2 條第1 項第3 款、第7 條，判決如主文。
本案經檢察官陳映蓁到庭執行職務。
中    華    民    國   100    年    5     月    3     日
                    刑事第六庭  審判長法  官  戴嘉清
                                      法  官  林晏鵬
                                      法  官  王瑜玲
以上正本證明與原本無異。
如不服本判決應於收受送達後10日內向本院提出上訴書狀，並應
敘述具體理由；其未敘述上訴理由者，應於上訴期間屆滿後20日
內向本院補提理由書（均須按他造當事人之人數附繕本）「切勿
逕送上級法院」。
                                      書記官  廖貞音
中    華    民    國   100    年    5     月    3     日
附錄本案論罪科刑法條全文：
刑法第164 條
藏匿犯人或依法逮捕拘禁之脫逃人或使之隱避者，處二年以下有
期徒刑、拘役或五百元以下罰金。
意圖犯前項之罪而頂替者，亦同。